【裁判字號】    89,台上,2814
【裁判日期】    891214
【裁判案由】    拆屋還地
【裁判全文】
最高法院民事判決                              八十九年度台上字第二八一四號
    上  訴  人  乙○○
    訴訟代理人  鄭洋一律師
    被 上訴 人  甲○○
右當事人間請求拆屋還地事件，上訴人對於中華民國八十九年七月十二日臺灣高等法
院第二審更審判決（八十九年度重上更(二)字第四三號）提起上訴，本院判決如左：
    主  文
原判決關於駁回上訴人之訴及該訴訟費用部分廢棄，發回台灣高等法院。
    理  由
本件上訴人主張：伊為台北市○○區○○段二小段一二四號土地（以下簡稱系爭土地
）之所有人，被上訴人所有台北市○○區○○路十九號一樓房屋（以下簡稱系爭房屋
）占用系爭土地如原判決附圖Ａ部分所示面積共五十九平方公尺，為無權占有，伊自
得本於民法第七百六十七條之規定，請求拆屋還地等情，求為命被上訴人將系爭房屋
拆除並將占有土地返還予伊之判決。（上訴人請求同案被告高義谷拆屋還地部分，第
一審判決上訴人勝訴，已告確定）
被上訴人則以：系爭房屋於民國六十五年三月十五日辦妥建物保存登記，其基地為重
測前台北市○○區○○段木柵小段二四一之十七、二四一之十八、二四一之二十、二
四一之二一、二四一之二七、二四一之二八、二四一之三十號土地。其中二四一之十
七、二四一之二十號經重測合併於內湖段木柵小段二三三之十五號。嗣二三三之十五
號重測變更為「台北市○○區○○段二小段一二四號」。重測前二四一之十七及二四
一之二十號土地原為訴外人賴萬成所有，系爭房屋則為伊前手訴外人高榮堯所有，高
榮堯於辦理保存登記時已得賴萬成同意。而因賴萬成所有房屋使用高榮堯房屋之牆壁
，高榮堯房屋復使用賴萬成所有系爭土地，故二人同意就使用之對價相互抵銷，應成
立不定期租賃關係。嗣後賴萬成所有系爭土地雖輾轉出售，由上訴人買受，依買賣不
破租賃原則，對伊仍繼續有效，伊自非無權占有等語，資為抗辯。
原審將第一審所為上訴人勝訴之判決除確定部分外廢棄，改判駁回其訴，無非以：上
訴人主張系爭土地為其所有，被上訴人所有系爭房屋占用系爭土地如原判決附圖Ａ部
分所示面積共五十九平方公尺，有土地登記簿謄本為證，且經第一審囑託地政事務所
測量屬實，復為被上訴人所不爭執，堪信為真實。查系爭房屋係高榮堯於五十七年二
月一日新建完成，於六十五年三月十五日向地政事務所聲請保存登記時，因房屋占用
之土地屬賴萬成所有，徵得賴萬成之同意而辦理登記，有所有權登記聲請書在卷為憑
，足証賴萬成早在六十五年間即已知悉並同意高榮堯占用。上訴人雖主張七十四年重
測前根本不知系爭房屋有占用系爭土地情事，賴萬成自不可能預知上情而同意高榮堯
建屋為保存登記，所有權登記聲請書上賴萬成之簽名非屬真正云云，惟上訴人並非賴
萬成，其如何得知賴萬成簽名非真正，復未舉證以實其說，空言否認該所有權登記聲
請書上賴萬成簽名非屬真正，自不足取。次查賴萬成原所有十七號房屋有使用系爭十
九號房屋牆壁之情事，業據証人張有順証明在卷，且証人高義雄亦証稱：賴萬成所有
十七號房屋使用系爭房屋之共同牆壁，並未支付費用等語，足証系爭房屋之原所有人
高榮堯占用系爭土地係有對價，非屬無償，自非使用借貸關係，上訴人辯稱高榮堯與
賴萬成間為使用借貸關係云云，即不足取。而高榮堯與賴萬成間就使用系爭土地期間
復未約定，應視為不定期租賃契約，依買賣不破租賃原則，其租賃關係對輾轉取得土
地之所有人繼續存在，被上訴人自得對抗以後取得系爭土地所有權之上訴人。從而，
上訴人本於所有權請求被上訴人拆屋還地，於法無據，不應准許等詞，為其判斷之基
礎。
惟查上訴人主張：賴萬成不知其土地被占用，六十五年間亦不可能預知土地被占用而
同意高榮堯辦理保存登記，並否認系爭房屋所有權登記聲請書上賴萬成之簽名真正等
語，自應由被上訴人就賴萬成同意高榮堯辦理保存登記及系爭房屋所有權登記聲請書
上賴萬成之簽名為真正之積極事實負舉證責任，乃原審反責令上訴人就其主張之消極
事實負舉證責任，顯與舉證責任分配之法則有違。次查同案被告高義谷在第一審自認
其二樓房屋無償使用系爭土地等語（見一審卷第二四頁），按高義谷之二樓房屋與被
上訴人之系爭一樓房屋屬同棟房屋均與賴萬成之房屋共用牆壁，何以二樓無償使用系
爭土地，一樓則為有償？非無疑義；且系爭房屋如須拆除，高義谷之二樓房屋亦無從
獨立存在，利害應屬一致，上訴人一再主張證人高義雄為高義谷之親兄弟，有親屬關
係，其證言非實在云云，是高義雄於原審始為有利於被上訴人之證言，可否遽予採信
，非無斟酌餘地。乃原審僅據証人高義雄証稱：賴萬成使用系爭房屋之共同牆壁，未
支付費用一語，遽認高榮堯占用系爭土地係有對價，進而謂應視為不定期租賃契約存
在，而為上訴人不利之判決，尚嫌速斷。上訴論旨，指摘原判決不當，求予廢棄，非
無理由。
據上論結，本件上訴為有理由，依民事訴訟法第四百七十七條第一項、第四百七十八
條第一項，判決如主文。
中      華      民      國    八十九    年     十二     月     十四     日
                              最高法院民事第五庭
                                  審判長法官  蕭  亨  國
                                        法官  許  朝  雄
                                        法官  陳  淑  敏
                                        法官  葉  勝  利
                                        法官  朱  建  男
      右正本證明與原本無異
                                              書  記  官
中      華      民      國     九十     年      一      月      三      日


司法院資訊處製作；財團法人民間司法改革基金會備份。
